ACORDAO-COMPLETO-2462795

ACÓRDÃO 8622/2021 ATA 19/2021 - PRIMEIRA CÂMARA

VISTOS, relatados e discutidos estes autos em que se apreciam, nesta fase processual, embargos de declaração opostos pelo Tribunal Regional do Trabalho da 2ª Região/SP ao Acórdão 1437/2021-TCU-Primeira Câmara, que considerou ilegais atos de aposentadoria emitidos em favor de ex-servidoras, em razão da percepção indevida da vantagem denominada "quintos",
ACORDAM os Ministros do Tribunal de Contas da União, reunidos em sessão da Primeira Câmara, ante as razões expostas pelo Relator, em:
9.1. com fundamento no art. 34 da Lei 8.443/1992 c/c o art. 287 do RITCU, conhecer dos embargos de declaração opostos pelo Tribunal Regional do Trabalho da 2ª Região/SP para, no mérito, rejeitá-los;
9.2. dar ciência do inteiro teor desta deliberação ao recorrente.

Embargos de declaração opostos pelo Tribunal Regional do Trabalho da 2ª Região ao Acórdão 1.437/2021-1ª Câmara, que considerou ilegais e negou registro aos atos de aposentadoria das Sras. Eunice Guedes Canedo, Maria Aparecida Zanchin e Solange Muller Serafim.

Primeira Câmara

Tribunal Regional do Trabalho da 2ª Região/SP.

3. Interessados/Responsáveis/Recorrentes:
3.1. Interessados: Eunice Guedes Canedo (XXX.780.468-XX); Maria Aparecida Zanchin (XXX.113.188-XX); Solange Muller Serafim (XXX.829.058-XX)
3.2. Recorrente: Tribunal Regional do Trabalho da 2ª Região/SP (03.241.738/0001-39).

13.1. Ministros presentes: Vital do Rêgo (na Presidência), Benjamin Zymler (Relator) e Jorge Oliveira.
13.2. Ministro-Substituto convocado: Marcos Bemquerer Costa.
13.3. Ministro-Substituto presente: Weder de Oliveira.

BENJAMIN ZYMLER

Ministro Benjamin Zymler.

Embargos de declaração opostos pelo Tribunal Regional do Trabalho da 2ª Região ao Acórdão 1437/2021-TCU-Primeira Câmara, que considerou ilegais e negou registro aos atos de aposentadoria das Sras. Eunice Guedes Canedo, Maria Aparecida Zanchin e Solange Muller Serafim, in verbis:
"VISTOS, relatados e discutidos estes autos que tratam de atos iniciais de aposentadoria emitidos no âmbito do Tribunal Regional do Trabalho da 2ª Região/SP em favor das Sras. Eunice Guedes Canedo, Maria Aparecida Zanchin e Solange Muller Serafim,
ACORDAM os Ministros do Tribunal de Contas da União, reunidos em sessão da Primeira Câmara, diante das razões expostas pelo Relator, com fundamento no art. 71, inciso III, da Constituição Federal e nos arts. 1º, inciso V, 39, inciso II, e 45 da Lei 8.443/1992, em:
9.1. considerar ilegais os atos de aposentadoria das Sras. Eunice Guedes Canedo (XXX.780.468-XX) , Maria Aparecida Zanchin (XXX.113.188-XX) e Solange Muller Serafim (XXX.829.058-XX) , recusando seus registros;
9.2. dispensar o ressarcimento das quantias indevidamente recebidas, em boa-fé, pelas interessadas, consoante o Enunciado 106 da Súmula de Jurisprudência deste Tribunal;
9.3. determinar ao Tribunal Regional do Trabalho da 2ª Região/SP que:
9.3.1. faça cessar, no prazo de 15 (quinze) dias, contado a partir da ciência desta deliberação, os pagamentos decorrentes do ato impugnado, sob pena de responsabilidade solidária da autoridade administrativa omissa, consoante disposto nos arts. 71, inciso IX, da Constituição Federal e 262 do Regimento Interno desta Corte;
9.3.2. dê ciência desta deliberação às interessadas, alertando-as de que o efeito suspensivo proveniente da interposição de eventuais recursos, caso não providos, não as eximem da devolução dos valores indevidamente percebidos após a notificação;
9.3.3. envie a esta Corte de Contas, no prazo de 30 (trinta) dias, por cópia, comprovante de que as interessadas tiveram ciência desta deliberação;
9.3.4. adote as providências pertinentes no sentido de dar efetivo cumprimento à modulação de efeitos da tese de repercussão geral fixada no Recurso Extraordinário 638.115 em relação aos "quintos" incorporados aos proventos das interessadas, ajustando a referida incorporação aos termos legais, e transformando os eventuais valores excedentes em parcela compensatória passível de absorção em virtude de qualquer aumento ocorrido nos proventos das interessadas."
2.	Alega o embargante a ocorrência de contradição entre os itens 9.3.1 e 9.3.4 da decisão embargada, além de obscuridade.
3.	Isso porque,
"[...] ao mesmo tempo em que se determinou, quanto aos quintos incorporados pelas servidoras após 08/04/1998, a aplicação da modulação dos efeitos fixada pelo Supremo Tribunal Federal, no RE 638.115/CE (9.3.4) , determinou-se também a cessação do pagamento da parcela (9.3.1) .
Todavia, na modulação dos efeitos fixada pelo Supremo Tribunal Federal no RE 638.115/CE não há previsão de cessação imediata do pagamento da verba decorrente dos quintos incorporados pelos servidores após 08/04/1998. Deve-se verificar se tal verba está sendo paga decorrente de decisão judicial transitada em julgado, hipótese em que continuará sendo paga sem modificações, ou se decorre de decisão administrativa ou de decisão judicial não transitada em julgado, hipótese em que a verba deverá ser transformada em parcela compensatória para futuras absorções em face das supervenientes modificações legais produzidas sobre a estrutura remuneratória dos servidores.
Trata-se de decisão, portanto, que apresenta contradição e obscuridade quanto às determinações impostas a este Tribunal do Trabalho, o que justifica a oposição dos presentes embargos, que merecem ser acolhidos para sanar os vícios apontados."
É o Relatório.

não há

Procurador Marinus Eduardo De Vries Marsico.

EMBARGOS DE DECLARAÇÃO. APOSENTADORIA. INCLUSÃO, NOS PROVENTOS, DA VANTAGEM RELATIVA A "QUINTOS" EM DESACORDO COM A LEGISLAÇÃO DE REGÊNCIA. ILEGALIDADE. DETERMINAÇÃO PARA CESSAÇÃO DE PAGAMENTO E AJUSTE DA VANTAGEM AO ENTENDIMENTO DO STF. AUSÊNCIA DE CONTRADIÇÃO OU OBSCURIDADE. CONHECIMENTO E REJEIÇÃO DO RECURSO.

APOSENTADORIA (APOS)

Secretaria de Fiscalização de Integridade de Atos e Pagamentos de Pessoal e de Benefícios Sociais (Sefip).

De início, conheço dos embargos declaratórios, por estarem preenchidos os seus pressupostos legais e regimentais de admissibilidade.
2.	Quanto ao mérito, dispõe o caput do artigo 34 da Lei 8.443/1992 que "cabem embargos de declaração para corrigir obscuridade, omissão ou contradição da decisão recorrida".
3.	No mesmo sentido, o artigo 287 do RITCU estabelece que "cabem embargos de declaração quando houver obscuridade, omissão ou contradição em acórdão do Tribunal".
4.	Daniel Amorim Assumpção Neves, ao analisar os vícios que legitimam o ingresso dos embargos declaratórios no âmbito do processo civil, ensina que:
"A omissão refere-se à ausência de apreciação de questões relevantes sobre as quais o órgão jurisdicional deveria ter se manifestado, inclusive as matérias que deva conhecer de ofício. Ao órgão jurisdicional é exigida a apreciação tanto dos pedidos como dos fundamentos de ambas as partes a respeito desses pedidos. Sempre que se mostre necessário, devem ser enfrentados os pedidos e os fundamentos jurídicos do pedido e da defesa, sendo que essa necessidade será verificada no caso concreto, em especial na hipótese de cumulação de pedidos, de causas de pedir e de fundamentos de defesa.
[...]
A obscuridade, que pode ser verificada tanto na fundamentação quanto no dispositivo, decorre da falta de clareza e precisão da decisão, suficiente a não permitir a certeza jurídica das questões resolvidas. [...]
[...]
O terceiro vício que legitima a interposição dos embargos de declaração é a contradição, verificada sempre que existirem proposições inconciliáveis entre si, de forma que a afirmação de uma logicamente significará a negação da outra. Essas contradições podem ocorrer na fundamentação, na solução das questões de fato e/ou de direito, bem como no dispositivo, não sendo excluída a contradição entre a fundamentação e o dispositivo, considerando-se que o dispositivo deve ser a conclusão lógica do raciocínio desenvolvido durante a fundamentação. O mesmo poderá ocorrer entre a ementa e o corpo do acórdão e o resultado do julgamento proclamado pelo presidente da sessão e constante da tira ou minuta, e o acórdão lavrado"  (in Manual de Direito Processual Civil, 3ª Ed., Editora Método, p. 718-719 - grifos acrescidos) .
5.	Na espécie, consoante se extrai do relatório, alega o recorrente a ocorrência de obscuridade e contradição entre os itens 9.3.1 e 9.3.4 da decisão embargada, haja vista que, "[...] ao mesmo tempo em que se determinou, quanto aos quintos incorporados pelas servidoras após 08/04/1998, a aplicação da modulação dos efeitos fixada pelo Supremo Tribunal Federal, no RE 638.115/CE (9.3.4) , determinou-se também a cessação do pagamento da parcela (9.3.1) ".
6.	Veja-se, a propósito, o teor das proposições constantes do Acórdão 1437/2021-TCU-Primeira Câmara tidas como contraditórias e obscuras:
"[...]
9.3. determinar ao Tribunal Regional do Trabalho da 2ª Região/SP que:
9.3.1. faça cessar, no prazo de 15 (quinze) dias, contado a partir da ciência desta deliberação, os pagamentos decorrentes do ato impugnado, sob pena de responsabilidade solidária da autoridade administrativa omissa, consoante disposto nos arts. 71, inciso IX, da Constituição Federal e 262 do Regimento Interno desta Corte;
[...]
9.3.4. adote as providências pertinentes no sentido de dar efetivo cumprimento à modulação de efeitos da tese de repercussão geral fixada no Recurso Extraordinário 638.115 em relação aos "quintos" incorporados aos proventos das interessadas, ajustando a referida incorporação aos termos legais, e transformando os eventuais valores excedentes em parcela compensatória passível de absorção em virtude de qualquer aumento ocorrido nos proventos das interessadas."
7.	Nos termos do inciso III do art. 71 da CF/1988, compete ao Tribunal de Contas da União "apreciar, para fins de registro, a legalidade dos atos de admissão de pessoal, a qualquer título, na administração direta e indireta, incluídas as fundações instituídas e mantidas pelo poder público, excetuadas as nomeações para cargo de provimento em comissão, bem como a das concessões de aposentadorias, reformas e pensões, ressalvadas as melhorias posteriores que não alterem o fundamento legal do ato concessório".
8.	Tal análise se dá em relação ao ato de concessão tal como ele foi encaminhado a esta Corte de Contas pelo órgão jurisdicionado, sendo vedado a este Tribunal modificar o seu fundamento jurídico ou determinar-lhe a correção para fins de apreciação e julgamento.
9.	Nesse sentido, consta dos autos que os atos emitidos em favor das interessadas tiveram incluídas em seus proventos de aposentadoria parcelas decorrentes do exercício de função comissionada, sendo que parte delas foi incorporada após a definitiva extinção do instituto, ocorrida em 8/4/1998, com a publicação da Lei 9.624/1998.
10.	Observe-se que nos referidos atos não se fez alusão a quaisquer vantagens incorporadas em decorrência de decisão judicial transitada em julgado, tornando-se forçoso reconhecer, assim, que, ao menos no que diz respeito aos atos tais como eles foram editados, encaminhados e apreciados, os "quintos" foram tidos como incorporados administrativamente, daí o reconhecimento da ilegalidade das concessões, à luz do entendimento fixado em regime de repercussão geral pelo Supremo Tribunal Federal, no sentido de que "ofende o princípio da legalidade a decisão que concede a incorporação de quintos pelo exercício de função comissionada no período de 8/4/1998 até 4/9/2001, ante a carência de fundamento legal" (Tema 395, RE 638.115) .
11.	Posto isso, não há que se falar em qualquer contradição ou obscuridade na decisão embargada.
12.	Isso porque a determinação para a cessação do pagamento das vantagens constante do subitem 9.3.1 é mera decorrência da negativa de registro do ato de concessão, em razão de ilegalidade (caput do art. 262 do RITCU) . Já a determinação relacionada à adoção de "[...] providências pertinentes no sentido de dar efetivo cumprimento à modulação de efeitos da tese de repercussão geral fixada no Recurso Extraordinário 638.115 em relação aos "quintos" incorporados aos proventos das interessadas", por óbvio, diz respeito aos novos atos de aposentadoria que deverão ser editados e encaminhados a este Tribunal para fins de apreciação e julgamento, conforme estabelece o § 2º do art. 262 do RITCU, in verbis:
"Art. 262. Quando o ato de concessão de aposentadoria, reforma ou pensão for considerado ilegal, o órgão de origem fará cessar o pagamento dos proventos ou benefícios no prazo de quinze dias, contados da ciência da decisão do Tribunal, sob pena de responsabilidade solidária da autoridade administrativa omissa.
§ 1º. Caso não seja suspenso o pagamento, ou havendo indício de procedimento culposo ou doloso na concessão de benefício sem fundamento legal, o Tribunal determinará a instauração ou a conversão do processo em tomada de contas especial, para apurar responsabilidades e promover o ressarcimento das despesas irregularmente efetuadas.
§ 2º. Recusado o registro do ato, por ser considerado ilegal, a autoridade administrativa responsável poderá emitir novo ato, se for o caso, escoimado das irregularidades verificadas."  (grifos acrescidos) .
13.	Assim sendo, não houve contradição ou obscuridade na decisão embargada a ensejar o acolhimento dos presentes embargos declaratórios, pois ela se mostra coerente na solução das questões de fato e de direito conforme a premissa que foi adotada no julgamento. Além disso, não houve falta de clareza e precisão na decisão, de modo a não permitir a certeza jurídica das questões resolvidas.
	Ante o exposto, VOTO no sentido de que o Tribunal adote o Acórdão que ora submeto à deliberação deste Colegiado.
TCU, Sala das Sessões, em 8 de junho de 2021.
BENJAMIN ZYMLER 
Relator